【裁判字號】    91,訴,2527
【裁判日期】    920212
【裁判案由】    分割共有物
【裁判全文】
臺灣高雄地方法院民事判決                        九十一年度訴字第二五二七號
    原      告  乙○○
    訴訟代理人  王叡齡律師
    被      告  甲○○
                丙○○
右當事人間請求分割共有物事件，本院判決如左：
    主    文
兩造共有坐落高雄市○○區○○段四小段第八二○地號、地目建、面積一百零九平方
公尺土地，其分割方法為如附圖所示Ａ部分面積○．○○五四公頃，分歸原告取得；
如附圖所示Ｂ部分面積○．○○五五公頃分歸被告甲○○、丙○○各按應有部分二分
之一比例保持共有。
訴訟費用由被告負擔二分之一，餘由原告負擔。
    事      實      及      理      由
一、本件原告主張：坐落於高雄市○○區○○段四小段第八二○地號、地目建、面積
    一百零九平方公尺土地（下稱系爭土地），為兩造所共有，伊之應有部分為二分
    之一，被告甲○○、丙○○之應有部分則各為四分之一。兩造就系爭土地並無不
    分割之約定，亦無依使用目的不能分割之情形，因雙方無法協議分割，爰聲明求
    為如附圖所示分割方法之判決等語。
二、被告則以：系爭土地地形狹長，面積不大，且現有兩造各自所有之房屋，並無分
    割實益，又如須分割，伊等同意依附圖所示之方法分割，且分割後亦願繼續保持
    共有。另因伊等在同段八二一號土地有共有權，為便於共同利用，希望能分得如
    附圖所示之Ｂ部分土地等語為抗辯，並聲明駁回原告之訴。
三、按分割共有物乃為消滅物之共有狀態，以利土地之融通及增進經濟效益，是除非
    因物之使用目的不能分割，或契約訂有不分割之期限，否則各共有人得隨時請求
    分割共有物，此觀諸民法第八百二十三條第一項規定自明。本件原告主張系爭土
    地為兩造所共有，其應有部分為二分之一，被告二人之應有部分則各為四分之一
    ，且系爭土地並無不為分割之約定，亦無依物之使用目的不能分割之情形，惟無
    法達成分割協議等情，業據其提出地籍圖謄本、土地登記謄本各乙份為證，且為
    被告所不爭執，應可認為真實，則原告訴請裁判分割，自屬有據。至被告雖抗辯
    系爭土地地形狹長，面積不大，且蓋有建物不宜分割等語，惟系爭土地面積為一
    百零九平方公尺，且被告亦表示分割後仍願維持共有，則分割後兩造可各自取得
    之面積仍有五十四平方公尺，有其相當之經濟價值，而土地之使用現況，係法院
    酌定分割方法時所應斟酌考量之因素，並非不能分割之限制，被告前開抗辯，應
    不足採。
四、次按定共有物之分割方法，應由法院依民法第八百二十四條命為適當之分配，其
    中應參酌當事人之聲明、共有物之性質、經濟效用及全體共有人之利益等因素公
    平決定之；又依最高法院六十九年度台上字第一八三一號判例意旨，如部分共有
    人於分割後仍願維持共有關係，自得允其就分得部分繼續保持共有。經查：系爭
    土地乃係一狹長方形土地，正面面臨高雄市○○區○○街二二三巷二十四弄六米
    巷道，側面則緊鄰建物間類似防火巷之小路，正面較窄，側面較長，其上有兩造
    各自所有屋齡已數十年之古屋四幢，其中第一戶係面臨二十四弄巷道之馬路，第
    二、三戶往系爭土地底部依序坐落排列，第四戶則以共同壁緊鄰於第二戶內側，
    且大部分占用同段八二一號土地；又第一戶及第二戶互通，現為被告占用，第三
    戶及第四戶互通，現為原告占用，且兩造均同意分割後，願就占用他造土地之地
    上物互為拆除等情，業據本院會同地政機關人員履勘現場查明屬實，並有勘驗筆
    錄、現場照片在卷可稽，且為兩造所不爭執。本院斟酌系爭土地乃為狹長方形土
    地，正面較窄，側面較長，僅第一戶建物面臨馬路，若從側面分割，將使其中一
    方分得之土地無法面臨馬路而有失公平，且兩造均表示願從面臨巷道之正面為分
    割，故認將系爭土地分割如附圖所示之Ａ、Ｂ部分較為公平。又原告對於分割後
    取得Ａ或Ｂ部分並不堅持，被告表示因就緊鄰之同段八二一號土地有共有權，為
    便利將來土地之整體規劃，希望分得Ｂ部分土地（參見本院九十二年一月二十九
    日言詞辯論筆錄），爰將如附圖所示之Ａ部分面積○點○○五四公頃土地分歸原
    告取得，如附圖所示之Ｂ部分面積○點○○五五公頃土地分歸被告，並依其意願
    按應有部分各二分之一比例保持共有，而採為分割之方法。
五、據上論結：原告之訴為有理由，依民事訴訟法第七十八條、第八十五條第一項但
    書，判決如主文。
中      華      民      國    九十二    年      二      月    十二      日
                              臺灣高雄地方法院民事第一庭
~B審判長法官  林紀元
~B法      官  陳月雯
~B法      官  蔡川富
右為正本係照原本作成。
如不服本判決，應於送達後廿日內，向本院提出上訴狀並表明上訴理由，如於本
判決宣示後送達前提起上訴者，應於判決送達後十日內補提上訴理由書（須附繕本）。
中      華      民      國    九十一    年      二      月    十二      日
~B法院書記官  黃俊凱


司法院資訊處製作；財團法人民間司法改革基金會備份。
